ACORDAO-COMPLETO-2483756

ACÓRDÃO 1252/2022 ATA 7/2022 - SEGUNDA CÂMARA

VISTOS, relatados e discutidos estes autos de tomada de contas especial instaurada pelo então Ministério do Desenvolvimento Social (MDS) em desfavor de Severino Eudson Catão Ferreira, como então prefeito de Palmeirina - PE (gestão: 2009-2012) , em face da não comprovação da boa e regular aplicação dos recursos federais repassados ao referido município pelo Fundo Nacional de Assistência Social (FNAS) a partir da originária omissão do dever de prestar contas dos referidos recursos repassados sob o valor histórico de R$ 160.168,20 para a aplicação nos Serviços de Proteção Social Básica - PSB e de Proteção Social Especial - PSE durante o exercício de 2011;
ACORDAM os Ministros do Tribunal de Contas da União, reunidos em Sessão da 2ª Câmara, ante as razões expostas pelo Relator, em:
9.1. rejeitar as alegações de defesa apresentadas por Severino Eudson Catão Ferreira;
9.2. julgar irregulares as contas de Severino Eudson Catão Ferreira, nos termos dos arts. 16, III, alíneas "a", "b" e "c", 19, caput, e 23, III, da Lei n.º 8.443, de 1992, para condená-lo ao pagamento do correspondente débito, com a atualização monetária e os juros de mora calculados desde a data informada até o efetivo recolhimento, fixando-lhe o prazo de 15 (quinze) dias, contados da notificação, para que comprove perante o Tribunal, nos termos do art. 214, III, "a", do RITCU, o recolhimento da referida dívida em favor do Fundo Nacional de Assistência Social, na forma da legislação em vigor, sob as seguintes condições:
	Data de Ocorrência
	Valor Histórico (em R$) 

	1º/5/2012
	32.466,50

9.3. aplicar em desfavor de Severino Eudson Catão Ferreira a multa prevista no art. 57 da Lei n.º 8.443, de 1992, sob o valor de R$ 20.000,00 (vinte mil reais) , fixando-lhe o prazo de 15 (quinze) dias, contados da notificação, para que comprove, perante o Tribunal, nos termos do art. 214, III, "a", do RITCU, o recolhimento da referida dívida em favor do Tesouro Nacional, com a devida atualização monetária, na forma da legislação em vigor;
9.4. autorizar, caso requerido, nos termos do art. 26 da Lei n.º 8.443, de 1992, e do art. 217 do RITCU, o parcelamento das dívidas fixadas por este Acórdão em até 36 (trinta e seis) parcelas mensais e sucessivas, com a devida atualização monetária e os correspondentes acréscimos legais, esclarecendo ao responsável que a falta de pagamento de qualquer parcela importará no vencimento antecipado do saldo devedor, nos termos do art. 217, § 2º, do RITCU, sem prejuízo das demais medidas legais;
9.5. autorizar, desde logo, a cobrança judicial das dívidas fixadas por este Acórdão, nos termos do art. 28, inciso II, da Lei n.º 8.443, de 1992, diante do não atendimento à notificação; e
9.6. enviar a cópia do presente Acórdão, com o Relatório e o Voto, à Procuradoria da República no Estado de Pernambuco, nos termos do art. 16, § 3º, da Lei n.º 8.443, de 1992, para o ajuizamento das ações civis e penais cabíveis.

Tomada de contas especial instaurada pelo então Ministério do Desenvolvimento Social (MDS) em desfavor de Severino Eudson Catão Ferreira, como então prefeito do Município de Palmeirina  PE (gestão: 1º/1/2009 a 31/12/2012), em face da não comprovação da boa e regular aplicação dos recursos federais repassados ao município pelo Fundo Nacional de Assistência Social (FNAS), ante a omissão do dever de prestar contas dos referidos recursos sob o valor original de R$ 160.168,20, para aplicação nos Serviços de Proteção Social Básica  PSB e Proteção Social Especial  PSE, durante o exercício de 2011.

Segunda Câmara

Município de Palmeirina - PE.

3. Responsável: Severino Eudson Catão Ferreira (CPF XXX.422.524-XX).

13.1. Ministros presentes: Bruno Dantas (Presidente) e Antonio Anastasia.
13.2. Ministro-Substituto convocado: André Luís de Carvalho (Relator).

ANDRÉ DE CARVALHO

Trata-se de tomada de contas especial instaurada pelo então Ministério do Desenvolvimento Social (MDS) em desfavor de Severino Eudson Catão Ferreira, como então prefeito de Palmeirina - PE (gestão: 2009-2012) , em face da não comprovação da boa e regular aplicação dos recursos federais repassados ao referido município pelo Fundo Nacional de Assistência Social (FNAS) a partir da originária omissão do dever de prestar contas dos referidos recursos repassados sob o valor histórico de R$ 160.168,20 para a aplicação nos Serviços de Proteção Social Básica - PSB e de Proteção Social Especial - PSE durante o exercício de 2011. 
2.	Após a análise final do feito, a Auditora Federal Amanda Soares Dias Lago lançou o seu parecer conclusivo à Peça 29, com a anuência dos dirigentes da Secex-TCE (Peças 30 e 31) , nos seguintes termos:
" (...) HISTÓRICO
2.	De acordo com o 'Demonstrativo Sintético Anual da Execução Físico-Financeira do Sistema Único da Assistência Social (SUAS) ', relativo ao exercício de 2011 (peça 1, p. 28-30) , o Fundo Nacional de Assistência Social (FNAS) transferiu ao município de Palmeirina recursos no montante de R$ 160.168,20, para serem aplicados nos Serviços de Proteção Social Básica (PSB) e Proteção Social Especial (PSE) . 
3.	O processo se encontra devidamente historiado na instrução acostada à peça 4. Nessa ocasião, após análise dos documentos constantes dos autos, entendeu-se que a conduta do ex-prefeito do município de Palmeirina afrontou o art. 70, parágrafo único, da Constituição Federal de 1988; o art. 93 do Decreto-lei 200, de 25 de fevereiro de 1967; e o art. 6º da Portaria MDS 625, de 10 de agosto de 2010. Reputou-se cabível a sua citação para apresentar alegações de defesa e/ou recolher aos cofres do FNAS o valor total do montante repassado, que foi feita nos seguintes termos:
Responsável: Severino Eudson Catão Ferreira (CPF XXX.422.524-XX) , prefeito municipal na gestão 2009-2012
Ocorrência: não comprovação da boa e regular aplicação dos recursos federais transferidos pelo FNAS ao município de Palmeirina, no exercício de 2011, para aplicação nos Serviços de Proteção Social Especial (PSE) e Proteção Social Básica (PSB) . 
Detalhamento do débito:
	Detalhamento do Débito

	Piso Variável de Média Complexidade - PETI

	Valor Original (R$) 
	Data da Ocorrência

	3.500,00
	17/01/2011

	3.500,00
	14/02/2011

	3.500,00
	17/03/2011

	3.500,00
	08/04/2011

	3.500,00
	11/05/2011

	3.500,00
	06/06/2011

	3.500,00
	11/07/2011

	3.500,00
	10/08/2011

	3.500,00
	08/09/2011

	3.500,00
	07/10/2011

	3.500,00
	21/11/2011

	3.500,00
	14/12/2011

	Projovem Adolescente - PBV I

	Valor Original (R$) 
	Data da Ocorrência

	3.768,75
	20/01/2011

	3.768,75
	02/05/2011

	3.768,75
	06/04/2011

	3.768,75
	05/05/2011

	3.768,75
	03/08/2011

	3.768,75
	30/08/2011

	3.768,75
	06/09/2011

	3.768,75
	22/08/2011

	3.768,75
	20/09/2011

	3.768,75
	20/10/2011

	3.768,75
	24/11/2011

	3.768,75
	16/12/2011

	Piso Básico Variável II

	Valor Original (R$) 
	Data da Ocorrência

	1.578,60
	13/01/2011

	1.578,60
	14/02/2011

	1.578,60
	17/03/2011

	1.578,60
	11/04/2011

	1.578,60
	06/05/2011

	1.578,60
	08/06/2011

	1.578,60
	11/07/2011

	1.578,60
	08/08/2011

	1.578,60
	12/09/2011

	1.578,60
	11/10/2011

	1.578,60
	22/11/2011

	1.578,60
	14/12/2011

	Piso Básico Fixo

	Valor Original (R$) 
	Data da Ocorrência

	4.500,00
	17/01/2011

	4.500,00
	24/02/2011

	4.500,00
	15/03/2011

	4.500,00
	27/04/2011

	4.500,00
	31/05/2011

	4.500,00
	09/06/2011

	4.500,00
	14/07/2011

	4.500,00
	15/08/2011

	4.500,00
	13/09/2011

	4.500,00
	19/10/2011

	4.500,00
	11/11/2011

	4.500,00
	22/12/2011

Conduta: omissão no dever de prestar contas dos recursos transferidos pelo FNAS ao município de Palmeirina, no exercício de 2011, para aplicação nos Serviços de Proteção Social Especial (PSE) : piso variável de média complexidade - PETI e de Proteção Social Básica (PSB) : projovem adolescente - PBV I, piso básico variável II e piso básico fixo; contrariando os seguintes dispositivos constitucionais, legais e regulamentares: art. 70, parágrafo único, da Constituição Federal de 1988; art. 93 do Decreto-lei 200, de 25 de fevereiro de 1967; e art. 6º da Portaria MDS 625, de 10 de agosto de 2010.
4.	A proposta supra contou com a anuência do titular da unidade técnica (peça 6) .
5.	Por meio do Ofício 803/2017 - TCU/Secex-TCE, de 24/5/2017 (peça 8, v. AR à peça 9) , efetuou-se a citação do responsável.
6.	O responsável solicitou prorrogação de prazo para apresentar suas alegações de defesa (peça 10) , pedido este deferido (peça 12) .
7.	O mesmo apresentou suas alegações de defesa (peça 13, p. 1-13) , cujos argumentos serão objeto de análise a seguir. Encaminhou, também, documentação referente à prestação de contas dos recursos repassados, acostada às peças 13 (p. 16-36) , 15 e 16 destes autos.
8.	Na instrução anterior (peça 13) , ante a necessidade de diligência a ser feita ao órgão repassador, não foi efetuada a análise das alegações de defesa apresentadas. Propôs-se, então, a realização de diligência ao FNAS para que, mediante Nota Técnica/Parecer Conclusivo, informasse sobre a pertinência e a possibilidade de os documentos oferecidos servirem de subsídio ao exame de mérito da persente TCE.
9.	A providência supra foi autorizada pelo Ministro Relator, conforme Despacho de peça 22.
10. Por meio do Ofício 9900/2019-TCU/Secex-TCE, de 30/10/2019, efetuou-se a diligência proposta ao FNAS. A resposta encaminhada será objeto de análise na seção 'Exame Técnico'.
EXAME TÉCNICO
Das alegações de defesa
Da tempestividade (peça 13, p. 1) 
11. Alega tempestividade das alegações de defesa, uma vez que solicitou prorrogação do prazo para apresentação das alegações de defesa, que inicialmente findaria em 13/7/2017. Com o deferimento do pleito, o prazo teve como termo final o dia 12/8/2017, prorrogando-se para o primeiro dia útil subsequente, qual seja, dia 14/8/2017.
Análise
12. As alegações de defesa foram apresentadas dentro do prazo suplementar concedido, podendo ser analisadas.
Dos fatos (peça 13, p. 2-7) 
13. Discorre que, não obstante a ausência de prestação de contas, o valor repassado foi integralmente destinado para os serviços pactuados - PSB e PSE, conforme faz prova o Relatório de Gestão anexo.
14. Prossegue afirmando que tal documento comprova que a integralidade dos recursos repassados, R$ 160.168,20, foi devidamente aplicada no custeio das despesas relativas aos referidos programas, tais como despesas de pessoal (educadores sociais, coordenadores dos programas, assistentes sociais, psicólogos, digitadores, entrevistadores do bolsa família, etc) , material de expediente (caneta, lápis, papel, etc) , compra de merenda, compra de fardamento, dentre outras.
15. Realça que a Secretaria de Assistência Social do município realizou diversas ações no sentido de reduzir as desigualdades e promover a justiça social, tudo com o objetivo de valorizar o desenvolvimento social e resgatar a cidadania dos munícipes.
16. Teceu alguns comentários acerca do Programa de Erradicação do Trabalho Infantil (Peti) , Centro de Referência de Assistência Social (Cras) , Projovem e Bolsa Família. Suscintamente, em que consistem tais programas e finalidade dos mesmos.
17. Alega que a prestação de contas não foi apresentada à época por falha meramente formal, em decorrência de mão de obra qualificada no município para instruir regularmente a prestação de contas, não se podendo falar em malversação dos recursos ou conduta dolosa do então gestor municipal, visto que sequer houve dano ao erário, uma vez que os serviços foram efetivamente prestados.
Análise
18. Quanto aos argumentos referentes à boa e regular aplicação dos recursos repassados, ressalta-se que a competência ordinária para analisar e apreciar as contas relativas aos Programas Proteção Social Básica e Proteção Social Especial, de conformidade com o Acórdão 4812/2009-TCU-Segunda Câmara, da relatoria do Exmo. Sr. Ministro Raimundo Carrero, é do Fundo Nacional de Assistência Social (FNAS) .
19. Assim sendo, caso o FNAS entenda que os recursos foram devidamente aplicados na finalidade estipulada, afastar-se-á o débito. 
20. Quanto à alegação de que a prestação de contas não foi apresentada por falha meramente formal, em decorrência da ausência de mão de obra qualificada, tal justificativa não merece prosperar, visto que ninguém pode se beneficiar da própria torpeza. Não seria razoável acreditar que, após 3 anos de mandato, o gestor não teve tempo hábil para dotar o município de pessoal apto para a realização de tais tarefas. 
21. Quanto ao argumento de que não houve conduta dolosa, ressalta-se que para que reste configurada a responsabilidade do gestor, basta a conduta culposa, a qual evidencia a inobservância de um dever de cuidado objetivo imposto a todas pessoas de razoável diligência.
22. No caso em tela, ocorreu negligência do ex-prefeito, verificando-se o descaso, a falta de cuidado ou de atenção, a indolência, geralmente o non facere quod debeatur, quer dizer, a omissão quando do agente se exigia uma ação ou conduta positiva.
23. Nesse sentido, cabe citar elucidativo trecho do voto do Ministro Relator no Acórdão 2147/2015-TCU-Plenário, verbis:
'Assim, uma vez que se trata de situação verificada com frequência na instituição, o ex-titular da prefeitura universitária deve ser responsabilizado em razão de sua negligência em relação à ausência de planejamento adequado, de acordo com a jurisprudência desta Corte.'
24. Ante a negligência da conduta do ex-gestor, entende-se que as alegações de defesa não merecem ser acolhidas.
Da obrigatoriedade de observância à teoria da responsabilidade subjetiva (peça 
25. Alega que a manifestação desta Corte precisa ser essencialmente narrativa, devendo relatar o fato com todas as suas nuances, isto é, não só a ação transitiva, como a pessoa que a praticou, os meios que empregou, o malefício que produziu, os motivos que determinaram, a maneira pela qual praticou, o lugar onde praticou e o tempo.
26. Cita jurisprudência deste Tribunal no sentido de que a responsabilidade deve ser subjetiva, com descrição individualizada da conduta, demonstração do nexo causal entre a infração praticada e o dano (peça 13, p. 8) 
27. Alega que o relatório constante dos autos contra o entendimento do próprio TCU, uma vez ausentes os pressupostos para a responsabilização do ex-gestor.
28. Desse modo, não havendo nos autos qualquer conduta do ex-gestor que corrobore para a efetivação de algum dano ao erário, conforme comprovado pelos documentos juntados aos autos, não há que se falar em obrigação de ressarcimento.
29. Ressalta que, conforme previsão no texto constitucional e na legislação infraconstitucional, a responsabilização de agentes públicos por danos causados ao erário requer, no mínimo, a caracterização da culpa desse servidor, o que não foi comprovado nos autos deste processo.
Análise
30. Conforme instrução acostada à peça 4 destes autos, verifica-se que consta, na matriz de responsabilização, a irregularidade verificada, responsável pela prática da conduta, conduta e nexo de causalidade, bem como foi feita a aferição da culpabilidade.
31. Quanto aos motivos que levaram o ex-gestor a ser omisso quanto ao dever de prestar contas, não cabe quer ao TCU apontá-los. Até mesmo porque motivo é o fato de direito que determina o fundamento do ato administrativo, e não há motivo para que o gestor pratique um ato, neste caso omissivo, em discordância com a legislação pertinente, que prevê o dever de prestar contas, conforme mandamento constitucional insculpido no art. 70, parágrafo único, da Constituição Federal.
32. Não restam dúvidas de que para que alguém seja responsabilizado, no âmbito do TCU, é preciso que esteja caracterizado que o agente atuou com culpa em seu sentido amplo.
33. Importante ressaltar que, na seara pública, cumpre ao gestor demonstrar que empregou corretamente os recursos que lhe foram confiados. A propósito, cite-se o excerto do voto condutor do Acórdão 7/1999-TCU-Primeira Câmara:
Como se verifica, a questão dos autos passa a ser exclusivamente relacionada ao ônus da prova. De forma distinta do que ocorre no processo penal, o gestor dos recursos federais repassados por meio de convênio tem o dever jurídico de prestar contas e, por via de consequência, comprovar a boa e regular gestão das verbas que lhe são confiadas. Nesse diapasão, não socorre o responsável, neste processo, a falta de provas de que tenha desviado os recursos, pela simples razão de que o ônus de provar a regular aplicação dos recursos federais é inteiramente seu.
34. Conforme já salientado anteriormente (v. itens 30-33) , restou caracteriza a culpa do defendente, que agiu de forma negligente ao não apresentar a prestação de contas no prazo estipulado.
35. Entende-se, portanto, que alegações de defesa não merecem acolhimento.
Da total ausência de má-fé ou dolo (peça 13, p. 10-12) 
36. Alega que não houve má-fé ou intenção de desviar os recursos advindos do fundo, uma vez que em momento algum restou evidenciada a intenção do defendente no sentido de se beneficiar os mencionados valores.
37. Prossegue que para ser configurado eventual ato de improbidade, o agente deverá agir de forma intencional, estabelecendo a necessidade do elemento subjetivo para a configuração da improbidade, sendo essencial a caracterização da culpabilidade do agente público, em razão da impossibilidade de se punir com fulcro na responsabilidade objetiva.
38. Discorre que, inexistindo elementos que evidenciem qualquer ato maculado pela presença de dolo, não há de subsistir a imputação de culpa, ante a impossibilidade de admissão dos efeitos da responsabilidade objetiva, nos termos demonstrados pelos fatos constantes no processo, afastando a responsabilidade objetiva em casos de improbidade administrativa.
39. Finaliza argumentando que em momento algum nos autos foi indicado favorecimento, vantagem indevida, enriquecimento ilícito, condutas eivadas de dolo ou má-fé, inexistindo elementos que vinculem o defendente a qualquer benefício pessoal na utilização dos recursos advindos do fundo, fato que isenta o defendente de qualquer penalidade.
Análise
40.Para que reste configurada a responsabilidade do agente, não é essencial que o mesmo tenha agido com má-fé ou dolo, bastando que reste configurada a culpa do mesmo. Conforme já salientado anteriormente (v. itens 30-33) , restou caracteriza a culpa do defendente, que agiu de forma negligente ao não apresentar a prestação de contas no prazo estipulado.
41. Na responsabilidade objetiva, ao contrário, não há que se cogitar de culpa, sendo suficiente a demonstração do dano causado e do nexo de causalidade entre a conduta do agente e o dano, sem perquirição da culpa. 
42. Quanto ao argumento de que não houve locupletamento, ressalta-se que, para fins de ressarcimento, pouco importa se a irregularidade foi praticada com dolo ou culpa. O dano ao erário deverá ser recomposto, independente de o gestor ter agido com a deliberada intenção de lesar o patrimônio público ou com falta de cuidado. Com relação à natureza da responsabilização deste Tribunal, tem-se que 'a responsabilidade dos jurisdicionados perante o TCU é de natureza subjetiva, caracterizada mediante a presença de simples culpa stricto sensu, sendo desnecessária a caracterização de conduta dolosa ou má-fé do gestor para que este seja responsabilizado' (Acórdão 9004/2018-TCU-Primeira Câmara, relator: Bruno Dantas) . No mesmo sentido, 'a responsabilidade dos gestores perante o TCU é de natureza subjetiva, podendo se originar de conduta comissiva ou omissiva, dolosa ou culposa, cujo resultado seja a violação dos deveres impostos pelo regime de direito público aplicável àqueles que administram recursos da União ou, ainda, aos que, sem deter essa condição, causarem prejuízos aos cofres públicos' (Acórdão 6660/2015-TCU-Segunda Câmara, relator: Augusto Nardes) .
43. Assim sendo, as alegações de defesa não merecem ser acolhidas.
Da diligência ao FNAS
44. Em resposta, o FNAS encaminhou o Ofício 18/2020/SE/SGFT/DEFNAS/CGPC/ COMON/MC (peça 26, p. 1) .
45. Quanto ao questionamento acerca da documentação extemporaneamente encaminhada a este Tribunal, informa que foi emitida a Nota Técnica 2495/2019 (peça 26, p. 6) , contendo análise da referida documentação. Verificou-se que os documentos indicam que o município teria atendido parcialmente à solicitação do FNAS e, assim, a prestação de conta estaria apta para aprovação no valor de R$ 126.684,00, devendo ser reprovada a quantia de R$ 40.794,54 referente às despesas inelegíveis com tarifas bancárias, no valor de R$ 53,50, e não apresentação de documentação comprobatória, no valor de R$ 40.741,04.
46. Apontou, ainda, como interlocutor do assunto o Sr. Marco Antônio Rodrigues de Carvalho, Coordenador de Análise de Prestação de Contas - Repasses Fundo a Fundo, da Coordenação Geral de Prestação de Contas.
Análise
47. Embora o FNAS tenha apontado um montante de R$ 126.684,00 apto para aprovação, entende-se, com base na documentação encaminhada pelo defendente, que o montante de despesas apto a ser aprovado é de R$ 127.648,20, conforme planilha à peça 27. 
48. Quanto à impugnação de débito em razão de pagamento de tarifas bancárias, há jurisprudência neste Tribunal no sentido de que não cabe imputação de débito a convenente em razão de despesas bancárias decorrentes da simples utilização de serviços bancários necessários e inevitáveis para a manutenção da conta corrente específica e para a execução do objeto do convênio, que não sejam consequência de comportamento inadequado do titular da conta corrente. Nesse sentido são os Acórdão 169/2019-TCU-Primeira Câmara, Relator Marcos Bemquerer, 4661/2017 - Primeira Câmara, Relator Benjamin Zymler, 2508/2018 - Segunda Câmara, Relator Aroldo Cedraz.
49. Assim sendo, entende-se cabível a imputação de débito no valor de R$ 32.466,50, valor este resultante da diferença entre o montante total repassado, de R$ 160.168,20, e o valor referente às despesas comprovadas, de R$ 127.648,20 e às despesas bancárias, de R$ 53,50.
50. Insta ressaltar que, conforme já mencionado na instrução anterior (peça 19) , conforme entendimento desta Corte de Contas, a apresentação de documentos integrantes da prestação de contas no âmbito do TCU, portanto, fora do prazo legal, pode elidir o débito no caso de comprovada a aplicação regular dos recursos, mas não sana a irregularidade consistente na omissão original do gestor no dever de prestar contas, caso ausente justificativa plausível para o atraso verificado.
51. Esse entendimento está amparado nos Acórdão 621/2014-TCU-Primeira Câmara, da relatoria do Exmo. Sr. Ministro Benjamin Zymler; 5.137/2014-TCU-2ª Câmara, da relatoria do Exmo. Sr. Ministro José Jorge; 855/2015-TCU-Plenário, da relatoria do Exmo. Sr. Ministro Vital Do Rêgo; 4.887/2015-TCU-1ª Câmara, da relatoria do Exmo. Sr. Ministro Benjamin Zymler; e 9.810/2015-TCU-2ª Câmara, da relatoria do Exmo. Sr. Ministro Marcos Bemquerer.
52. O Regimento Interno do Tribunal é claro ao definir que a apresentação de documentos comprobatórios de despesas, extemporaneamente, não é suficiente para elidir a irregularidade caracterizada pela omissão no dever de prestar contas, salvo se acompanhada de justificativas plausíveis como atenuante para tal conduta, conforme disposto no seu art. 209, § 4º, transcrito abaixo:
'§ 4º Citado o responsável pela omissão de que trata o inciso I, bem como instado a justificar a omissão, a apresentação posterior das contas, sem justificativa para a falta, não elidirá a respectiva irregularidade, podendo o débito ser afastado caso a documentação comprobatória das despesas esteja de acordo com as normas legais e regulamentares e demonstre a boa e regular aplicação dos recursos, sem prejuízo da cominação da multa prevista no inciso I do art. 268.'
53. Nessa hipótese, a manutenção da irregularidade fundamenta-se na omissão no dever de prestar contas (art. 16, inciso III, alínea 'a', da Lei 8.443/1992) e a conduta ensejaria, ainda, aplicação da multa prevista no art. 58, inciso I, da Lei Orgânica/TCU, conforme parágrafo único do art. 19 do mesmo normativo. Esse entendimento está amparado nos Acórdão 621/2014-TCU-Primeira Câmara, 5.137/2014-TCU-2ª Câmara, 855/2015-TCU-Plenário, 4.887/2015-TCU-1ª Câmara e 9.810/2015-TCU-2ª Câmara.
54. Cumpre destacar, ainda, que o débito remanescente é decorrente da ausência de encaminhamento de documentos comprobatórios das despesas efetuadas, ou seja, o responsável continuou omisso no que se refere à obrigação de prestar contas quanto a essas despesas. Assim sendo, como o débito permanece, aplicação da multa prevista no art. 57 da Lei Orgânica/TCU.
55. Quanto à possibilidade de aplicação cumulativa das multas dos arts. 57 e 58, inciso I, da Lei 8.443/1992, ainda que seja adequada a realização de citação e audiência do responsável, por força do disposto no art. 209, §4º, do Regimento Interno do TCU, o Tribunal reconhece que existe relação de subordinação entre as condutas de 'não comprovação da aplicação dos recursos' e de 'omissão na prestação de contas', sendo a primeira consequência da segunda, o que enseja, na verificação das duas irregularidades, a aplicação da multa do art. 57, com o afastamento da multa do art. 58, inciso I, em atenção ao princípio da absorção (Acórdão 9579/2015-TCU-Segunda Câmara, Relator Ministro Vital do Rêgo; Acórdão 2469/2019-TCU-Primeira Câmara, Relator Ministro Augusto Sherman) .
56. Conforme leciona Cezar Bitencourt (Tratado de Direito Penal: parte geral - 8ª Edição - São Paulo: Saraiva, 2003. Pg. 565) , na absorção, ' (...) a pena do delito mais grave absorve a pena do delito menos grave, que deve ser desprezada'. No caso concreto, a 'omissão no dever de prestar contas', embora seja uma irregularidade autônoma, funciona como fase ou meio para a consecução da 'não comprovação da aplicação dos recursos', havendo clara relação de interdependência entre essas condutas. Dessa forma, recaindo as duas ocorrências num mesmo gestor, deve prevalecer a pena do delito mais grave, qual seja, a multa do art. 57, da Lei 8.443/1992.
57. Cumpre observar, ainda, que a conduta do responsável, consistente na irregularidade 'não comprovação da boa e regular aplicação dos recursos federais repassados em face da omissão no dever de prestar contas', configura violação não só às regras legais, mas também aos princípios basilares da administração pública, eis que, em última análise, ocorre o comprometimento da necessária satisfação à sociedade sobre o efetivo emprego dos recursos públicos postos à disposição da municipalidade, por força do instrumento de repasse em questão. Nesses casos, em que fica evidente a falta de transparência e lisura, não há como afastar as suspeitas sempre presentes de que a totalidade dos recursos públicos federais, transferida ao município, tenha sido integralmente desviada, em prol de gestor ímprobo, ou de pessoas por ele determinadas, a revelar grave inobservância de dever de cuidado no trato com a coisa pública, isto é, ato praticado com culpa grave, pois, na espécie, a conduta do responsável se distancia daquela que seria esperada de um administrador público minimante diligente, num claro exemplo de erro grosseiro a que alude o art. 28 do Decreto-lei 4.657/1942 (Lei de Introdução às Normas do Direito Brasileiro) , incluído pela Lei 13.655/2018 (Acórdão 1689/2019-TCU-Plenário, Relator: Ministro Augusto Nardes; Acórdão 2924/2018-TCU-Plenário, Relator: Ministro José Mucio Monteiro; Acórdão 2391/2018-TCU-Plenário, Relator: Ministro Benjamin Zymler) 
CONCLUSÃO
58. Em face da análise promovida nos itens 11-53 da seção 'Exame Técnico', propõe-se acatar a documentação apresentada e afastar parcialmente o débito imputado ao Sr. Severino Eudson Catão Ferreira. Entretanto, o mesmo não apresentou argumentos aptos a ilidir a irregularidade de 'não comprovação da boa e regular gestão dos recursos repassados pelo Fundo Nacional de Assistência Social (FNAS) , no exercício de 2011, na modalidade fundo a fundo, para aplicação nos Serviços de Proteção Social Básica (PSB) e Proteção Social Especial (PSE) , ante a omissão do dever de prestar contas dos referidos recursos'.
59. Conforme anteriormente discorrido, a apresentação de documentos integrantes da prestação de contas no âmbito do TCU, portanto, fora do prazo legal, pode elidir o débito no caso de comprovada a aplicação regular dos recursos, mas não sana a irregularidade consistente na omissão original do gestor no dever de prestar contas, caso ausente justificativa plausível para o atraso verificado. 
60. Ante a não apresentação de comprobatória referente à totalidade dos recursos repassados, entende-se cabível a imputação de débito no valor de R$ 32.466,50, valor este resultante da diferença entre o montante total repassado, de R$ 160.168,20, e o valor referente às despesas comprovadas, de R$ 127.648,20 e às despesas bancárias, de R$ 53,50.
61. Desse modo, suas contas devem, desde logo, ser julgadas irregulares, nos termos do art. 202, § 6º, do Regimento Interno/TCU, procedendo-se à aplicação da multa prevista no art. 57 da Lei Orgânica/TCU, conforme apontamentos feitos nos itens 55-57 desta instrução. 
PROPOSTA DE ENCAMINHAMENTO
62. Diante do exposto, submetem-se os autos à consideração superior, propondo:
a)	 afastar parcialmente débito imputado ao Sr. Severino Eudson Catão Ferreira (CPF XXX.422.524-XX) ;
b)	 julgar irregulares, nos termos dos arts. 1º, inciso I, 16, inciso III, alíneas 'a' e 'c', da Lei 8.443/1992, c/c os arts. 19 e 23, inciso III, da mesma Lei, e com arts. 1º, inciso I, 209, incisos I e III, 210 e 214, inciso III, do Regimento Interno/TCU, as contas da Sr. Severino Eudson Catão Ferreira (CPF XXX.422.524-XX) , condenando-o ao pagamento da importância a seguir especificada, atualizada monetariamente e acrescida de juros de mora, calculadas a partir da data discriminada até a data da efetiva quitação do débito, fixando-lhe o prazo de quinze dias, para que comprove, perante o Tribunal, o recolhimento das referidas quantias aos cofres do Fundo Nacional de Assistência Social, nos termos do art. 23, inciso III, alínea 'a', da citada lei, c/c o art. 214, inciso III, alínea 'a', do Regimento Interno do TCU.
	Data de ocorrência
	Valor histórico (R$) 

	1/5/2012
	32.466,50

Valor atualizado do débito (com juros) em 10/12/2020: R$ 56.305,18 (peça 28) .
c)	 aplicar ao Sr. Severino Eudson Catão Ferreira (CPF XXX.422.524-XX) a multa prevista no art. 57, da Lei 8.443/1992 c/c o art. 268 do Regimento Interno, com a fixação do prazo de quinze dias, a contar da notificação, para comprovar, perante o Tribunal (art. 214, inciso III, alínea 'a', do Regimento Interno) , o recolhimento da dívida aos cofres do Tesouro Nacional, atualizada monetariamente desde a data do acórdão até a do efetivo recolhimento, se for paga após o vencimento, na forma da legislação em vigor;
d) autorizar, desde logo, a cobrança judicial da dívida, caso não atendida a notificação, na forma do disposto no art. 28, inciso II, da Lei 8.443/1992;
e) autorizar também, desde logo, se requerido, com fundamento no art. 26, inciso I, da Lei 8.443, de 1992, c/c o art. 217, §§ 1º e 2º do Regimento Interno do TCU, o parcelamento da dívida em até 36 parcelas, incidindo, sobre cada parcela, corrigida monetariamente, os correspondentes acréscimos legais, fixando-lhe o prazo de quinze dias, a contar do recebimento da notificação, para comprovar, perante o Tribunal, o recolhimento da primeira parcela, e de trinta dias, a contar da parcela anterior, para comprovar os recolhimentos das demais parcelas, devendo incidir, sobre cada valor mensal, atualizado monetariamente, os juros de mora devidos, no caso do débito, na forma prevista na legislação em vigor, alertando o responsável de que a falta de comprovação do recolhimento de qualquer parcela importará o vencimento antecipado do saldo devedor, nos termos do § 2º do art. 217 do Regimento Interno deste Tribunal; 
f) enviar cópia do Acórdão a ser prolatado, à Procuradoria da República no Estado de Pernambuco, nos termos do à § 3º do art. 16 da Lei 8.443/1992, c/c o § 7º do art. 209 do Regimento Interno do TCU, para adoção das medidas cabíveis, informando-lhe que o inteiro teor da deliberação pode ser consultado no endereço http://www.tcu.gov.br/acordaos; e
g) enviar cópia do Acórdão que vier a ser proferido ao Secretaria Especial do Desenvolvimento Social e aos responsáveis, para ciência;
h) informar à Procuradoria da República no Estado de Pernambuco, à Secretaria Especial do Desenvolvimento Social e ao responsável que a presente deliberação, acompanhada do Relatório e do Voto que a fundamenta, está disponível para a consulta no endereço www.tcu.gov.br/acordaos, além de esclarecer que, caso requerido, o TCU poderá fornecer sem custos as correspondentes cópias, de forma impressa; e
i) informar à Procuradoria da República no Estado de Pernambuco que, nos termos do parágrafo único do art. 62 da Resolução TCU 259/2014, os procuradores e membros do Ministério Público credenciados nesta Corte podem acessar os presentes autos de forma eletrônica e automática, ressalvados apenas os casos de eventuais peças classificadas como sigilosas, as quais requerem solicitação formal."
3.	Enfim, por intermédio do Exmo. Sr. Procurador Marinus Eduardo De Vries Marsico, o MPTCU anuiu à aludida proposta da unidade técnica, tendo consignado o seu parecer à Peça 36 nos seguintes termos:
" (...) À vista dos elementos contidos nos autos, manifestamo-nos, em essência, de acordo com a análise e a proposta de encaminhamento apresentadas pela unidade técnica à peça 29. Em complemento, tecemos breves considerações sobre a prescrição da pretensão punitiva, examinando a possibilidade de sua ocorrência no caso concreto. 
Conforme entendimento defendido pela Procuradora-Geral do MP/TCU no julgamento do TC Processo 032.048/2016-5, os prazos prescricionais da pretensão punitiva a serem observados pelo TCU, com o advento das recentes decisões do STF relacionadas ao instituto da prescrição (1.ª Turma: MS 32.201, DJe-173, 4/8/2017; 2.ª Turma: MS 35.512-AgR, DJe-135, 19/6/2019 e MS 36.067, DJe-234, 28/10/2019) , devem ser os definidos pela Lei 9.873/1999, tese que anuímos em outros processos.
A referida Lei estabelece prazo de prescrição para o exercício da ação punitiva pela Administração Pública Federal, dispondo ainda sobre o termo inicial e as causas de interrupção da respectiva contagem:
Art. 1º Prescreve em cinco anos a ação punitiva da Administração Pública Federal, direta e indireta, no exercício do poder de polícia, objetivando apurar infração à legislação em vigor, contados da data da prática do ato ou, no caso de infração permanente ou continuada, do dia em que tiver cessado.
§ 1º Incide a prescrição no procedimento administrativo paralisado por mais de três anos, pendente de julgamento ou despacho, cujos autos serão arquivados de ofício ou mediante requerimento da parte interessada, sem prejuízo da apuração da responsabilidade funcional decorrente da paralisação, se for o caso.
§ 2º Quando o fato objeto da ação punitiva da Administração também constituir crime, a prescrição reger-se-á pelo prazo previsto na lei penal.
Art. 2º Interrompe-se a prescrição da ação punitiva: 
I - pela notificação ou citação do indiciado ou acusado, inclusive por meio de edital; 
II - por qualquer ato inequívoco, que importe apuração do fato;
III - pela decisão condenatória recorrível.
IV - por qualquer ato inequívoco que importe em manifestação expressa de tentativa de solução conciliatória no âmbito interno da administração pública federal. (grifamos) 
Com efeito, a contagem do prazo prescricional será interrompida e restituída na integralidade sempre que verificada a ocorrência de alguma das hipóteses legais, não havendo vedação legal no sentido de que esse prazo seja interrompido mais de uma vez, como ocorrido no presente caso, haja vista a ocorrência de várias hipóteses interruptivas até o momento, cada qual restituindo a integralidade do prazo prescricional previsto na Lei 9.873/99.
Contextualizando, os recursos foram repassados ao município ao longo do exercício de 2011. De acordo com a Portaria MDS nº 625 de 10/8/2010, o prazo para prestar contas pelo responsável terminava em 30 de abril do ano seguinte, ou seja, em 30/04/2012. De acordo com as informações presentes nos autos, houve tentativas de notificar o responsável em 06/02/2014 e em 13/7/2015 (peça 1, fls. 6/8) . Em 3/2/2016, foi encaminhado o processo administrativo para análise (peça 1, fl.1) . Em 23/5/2017, foi autorizada a citação do responsável (peça 6) , e, em 9/9/2019, foi autorizada pelo Exmo. Relator a realização de diligência junto ao Fundo Nacional de Assistência Social. Essas e diversas outras ações processuais interromperam a contagem do prazo prescricional.
Dito isso, nota-se que, no caso concreto, não houve a prescrição da pretensão punitiva. A Administração Pública não demorou mais de cinco anos para cobrar a prestação de contas do gestor responsável, tampouco deixou de movimentar o processo por três anos."
É o Relatório.

Tatiana da Silva Costa (36.456/OAB-PE), entre outros, representando Severino Eudson Catão Ferreira.

Procurador Marinus Eduardo De Vries Marsico.

TOMADA DE CONTAS ESPECIAL. ENTÃO MINISTÉRIO DO DESENVOLVIMENTO SOCIAL (MDS). FUNDO NACIONAL DE ASSISTÊNCIA SOCIAL (FNAS). RECURSOS DESTINADOS À PROTEÇÃO SOCIAL BÁSICA - PSB E À PROTEÇÃO SOCIAL ESPECIAL - PSE. OMISSÃO NO DEVER DE PRESTAR CONTAS. CITAÇÃO. NÃO COMPROVAÇÃO DA BOA E REGULAR APLICAÇÃO DOS RECURSOS FEDERAIS REPASSADOS AO MUNICÍPIO. INTEMPESTIVA APRESENTAÇÃO DA PRESTAÇÃO DE CONTAS SEM A COMPROVAÇÃO, CONTUDO, SOBRE A REGULARIDADE DOS DISPÊNDIOS. REJEIÇÃO DAS ALEGAÇÕES DE DEFESA. CONTAS IRREGULARES. DÉBITO. MULTA. COMUNICAÇÃO.

TOMADA DE CONTAS ESPECIAL (TCE)

Secretaria de Controle Externo de Tomada de Contas Especial (Secex-TCE).

Trata-se de tomada de contas especial instaurada pelo então Ministério do Desenvolvimento Social (MDS) em desfavor de Severino Eudson Catão Ferreira, como então prefeito de Palmeirina - PE (gestão: 2009-2012) , em face da não comprovação da boa e regular aplicação dos recursos federais repassados ao referido município pelo Fundo Nacional de Assistência Social (FNAS) a partir da originária omissão do dever de prestar contas dos referidos recursos repassados sob o valor histórico de R$ 160.168,20 para a aplicação nos Serviços de Proteção Social Básica - PSB e de Proteção Social Especial - PSE durante o exercício de 2011.
2.	Como visto, a partir do Relatório de Tomada de Contas Especial n.º 35/2016 (Peça 1, p. 182-193) , o tomador de contas assinalou a responsabilidade em desfavor de Severino Eudson Catão Ferreira sob o valor original de R$ 160.168,20 em face da originária omissão no dever de prestar contas dos recursos federais repassados ao referido município pela modalidade fundo a fundo em 2011.
3.	Contudo, no âmbito do TCU, a Secex-TCE promoveu a citação de Severino Eudson Catão Ferreira diante da não comprovação da boa e regular aplicação dos recursos federais repassados em face da originária omissão no dever de prestar contas dos valores transferidos pelo FNAS ao aludido município.
4.	Todavia, após a regular notificação, Severino Eudson Catão Ferreira apresentou as suas alegações de defesa, além dos documentos a título de prestação de contas dos recursos federais repassados pelo FNAS no exercício de 2011.
5.	Por conseguinte, em face desses documentos apresentados, a unidade técnica realizou a diligência junto ao FNAS para encaminhar o pronunciamento técnico sobre a análise da eventual prestação de contas dos aludidos recursos federais repassados ao referido município.
6.	Em sua resposta, o FNAS encaminhou a Nota Técnica n.º 2495/2019 (Peça 26) , noticiando que, apesar de intempestivamente apresentados, os aludidos documentos indicariam que o referido município teria atendido parcialmente à solicitação do FNAS e, assim, a prestação de conta estaria apta para a aprovação sob o valor apenas de R$ 126.684,00, devendo ser reprovada, todavia, sob o valor de R$ 40.794,54 diante das correspondentes despesas inelegíveis com as tarifas bancárias, em R$ 53,50, e com a não apresentação da correspondente documentação comprobatória, em R$ 40.741,04.
7.	A despeito, porém, de o FNAS ter inicialmente apontado o valor de R$ 126.684,00 como apto para a suscitada aprovação, a Secex-TCE analisou os documentos encaminhados pelo aludido responsável e registrou que o total comprovado de despesas seria, na verdade, de R$ 127.648,20 em conformidade com a planilha acostada à Peça 27. 
8	Por intermédio, contudo, do seu representante legal, Severino Eudson Catão Ferreira ofereceu a sua defesa à Peça 13, tendo apresentado, em resumo, os seguintes argumentos: (i) a tempestividade teria ocorrido na apresentação das alegações de defesa; (ii) o valor repassado teria sido integralmente destinado para os serviços pactuados na PSB e PSE; (iii) a observância à teoria da responsabilidade subjetiva seria obrigatória; e (iv) a ausência de má-fé ou dolo restaria apontada no processo.
9.	De todo modo, após a análise final do feito, a unidade técnica propôs a irregularidade das contas do aludido responsável para condená-lo ao pagamento do débito sob o valor de R$ 32.466,50, correspondendo à diferença entre o valor total repassado (R$ 160.168,20) e os valores para as despesas comprovadas (R$ 127.648,20) e para as despesas bancárias (R$ 53,50) , sem prejuízo de lhe aplicar a multa prevista no art. 57 da Lei n.º 8.443, de 1992; tendo o Parquet especial anuído a essa proposta.
10.	O TCU pode incorporar o parecer da unidade técnica a estas razões de decidir.
11.	Bem se vê que, em sintonia, entre outros, com os Acórdãos 1.194/2009 e 3.991/2015, da 1ª Câmara, os Acórdãos 27/2004, 6.235/2013 e 3.223/2017, da 2ª Câmara, e os Acórdãos 11/1997 e 997/2015, do Plenário, a jurisprudência do TCU estaria firmada no sentido da pessoal responsabilidade do gestor pela comprovação da boa e regular aplicação dos recursos federais recebidos mediante convênio ou instrumentos congêneres, submetendo todo aquele que administra os recursos públicos ao dever de demonstrar o correto emprego dos valores federais, nos termos do art. 70, parágrafo único, da Constituição de 1988 e do art. 93 do Decreto-Lei nº 200, de 1967.
12.	Por esse ângulo, diante da ausência de elementos capazes de demonstrar a boa e regular aplicação dos recursos federais ante a ausência de evidenciação do nexo causal entre os recursos federais aportados e os supostos dispêndios incorridos, a impugnação desses supostos dispêndios configurou a ofensa não só às regras legais, mas também aos princípios basilares da administração pública, já que, ao final e ao cabo, o gestor deixou de prestar a devida satisfação à sociedade sobre o efetivo emprego dos recursos públicos postos à sua disposição, e, assim, restaria confirmada a presunção legal de dano ao erário pelos valores imputados em face do eventual desvio ou desperdício dos respectivos recursos federais, restando por aí adequada a proposta da unidade técnica para a condenação do responsável em débito e em multa.
13.	Não subsistiria, enfim, a eventual prescrição da pretensão punitiva do TCU, já que, nos termos do Acórdão 1441/2016-TCU-Plenário, não teria ocorrido o transcurso superior a dez anos entre a ordem para a citação no âmbito do TCU, em 23/5/2017 (Peça 6) , e a data fatal para a prestação de contas final dos recursos repassados ao município pelo FNAS, em 30/4/2012 (Peça 1, p. 4) .
14.	Eis que, por meio do aludido Acórdão 1.441/2016 proferido na Sessão Extraordinária de 8/6/2016, o Plenário do TCU firmou o seu entendimento no sentido de que a prescrição da pretensão punitiva deve seguir a regra geral do prazo decenal, contado a partir do fato, em linha com o art. 205 do Código Civil brasileiro, interrompendo a contagem do aludido prazo com a ordem de citação, nos termos do art. 240, caput, da Lei n.º 13.105 (Código Processual Civil) , de 2015.
15.	Sem prejuízo, no entanto, do respeito a esse entendimento do Tribunal, deve ser reiterada a minha ressalva já registrada em vários outros julgados do TCU no sentido de que, na ausência de lei específica, o TCU não deveria aplicar qualquer prazo prescricional sobre a referida pretensão punitiva ou, então, na pior das hipóteses, o Tribunal deveria aplicar a regra prescricional fixada pela Lei n.º 9.873, de 1999, não só porque ela trata diretamente de prescrição no âmbito do direito administrativo sancionador, mas também porque, entre outras medidas, a aludida lei manda aplicar o prazo prescricional penal, quando a infração administrativa também configure crime, além de determinar expressamente que, diante do ilícito continuado ou permanente, a contagem do prazo deve iniciar no dia da cessação do aludido ilícito.
16.	A despeito, então, de registrar essa minha posição pessoal, o TCU deve pugnar pela pronta aplicação da multa legal em desfavor do aludido responsável a partir do entendimento fixado pelo aludido Acórdão 1441/2016-TCU-Plenário, até porque também não subsistiria a eventual prescrição da pretensão punitiva do TCU a partir da aplicação da referida Lei n.º 9.873, de 1999, ante a incidência das diversas causas interruptivas.
17.	Bem se vê, de toda sorte, que a superveniente apresentação das aludidas contas dos referidos programas, após o prazo fixado para a voluntária apresentação, não afastaria necessariamente a subjacente irregularidade pela omissão do dever de prestar contas, pois essas contas teriam sido apresentadas sem a necessária voluntariedade temporal diante da subsequente autuação da presente tomada de contas especial. 
18.	A partir, contudo, da análise promovida pelo FNAS sobre a superveniente prestação de contas apresentada ao ente repassador, sem a efetiva comprovação aí sobre a regularidade de todos os dispêndios, a unidade técnica assinalou que, nessas circunstâncias, seria razoável promover a incorporação das conclusões alcançadas pela Nota Técnica n.º 2495/2019 (Peça 26) no sentido de condenar o responsável ao pagamento do correspondente débito remanescente, aplicando-lhe, ainda, a subjacente multa legal.
19.	Bem se vê, então, que restou efetivamente configurada a referida omissão no dever de prestar contas, já que as contas do ajuste teriam sido apresentadas apenas em 16/8/2017, a despeito de o prazo fatal para a prestação de contas ter sido fixado em 30/4/2012, e, assim, o TCU não deve tecnicamente tratar o presente caso como mera intempestividade na outrora prestação de contas, mas, sim, como efetiva irregularidade na presente tomada de contas especial (TCE) , até porque a suposta prestação de contas não mais subsistiria a partir da autuação desta TCE, diante da evidente ausência do indispensável atributo da voluntariedade na apresentação da correspondente documentação, restando configurada, pois, a aludida omissão no dever de prestar contas, em vez da mera intempestividade, nos termos do art. 8º da Lei n.º 8.443, de 1992, sem prejuízo, contudo, de destacar que, após a análise promovida pelo FNAS sobre a superveniente prestação de contas apresentada ao ente repassador, não teria ocorrido a efetiva comprovação aí sobre a regularidade de todos os dispêndios, subsistindo, por esse ângulo, o aludido débito remanescente.
20.	Não por acaso, a Secex-TCE pugnou pela manutenção da irregularidade nesta TCE, ante a referida omissão no dever de prestar contas, e, desse modo, propôs a subsequente aplicação da multa prevista no art. 58, II, da Lei n.º 8.443, de 1992, mas o Tribunal pode assinalar a consunção dessa multa fundada no art. 58, II, da referida lei pela concomitante aplicação da anunciada multa fixada pelo art. 57 da LOTCU.
21.	Não subsistiria, de todo modo, a eventual necessidade de promover o retorno do presente processo para buscar a citação de outros eventuais responsáveis, estando esse entendimento, aliás, em plena sintonia com a jurisprudência fixada pelo TCU a partir, por exemplo, dos Acórdãos 4.002/2020 e 5.297/2013, da 2ª Câmara, e dos Acórdãos 1.170/2017 e 1.223/2015, do Plenário, já que a ausência dessa nova citação não resultaria em prejuízo à defesa do atual responsável, não só porque o presente processo já estaria em plenas condições de efetivo julgamento pelo TCU, mas também porque a solidariedade passiva seria legalmente erigida em favor do ente estatal credor, e não das eventuais pessoas privadas devedoras, podendo, se for o caso, o atual condenado ajuizar a superveniente ação regressiva em desfavor de outros eventuais responsáveis supostamente coobrigados.
22.	Contudo, como a malsinada irregularidade configuraria a eventual conduta dolosa no sentido de efetivamente facilitar, permitir ou concorrer para que pessoa física ou jurídica privada incorpore ou utilize, de forma indevida, rendas, verbas ou valores integrantes do acervo patrimonial da administração pública, sem a observância das formalidades legais ou regulamentares aplicáveis, resultando no eventual ilícito doloso de improbidade administrativa causador do aludido prejuízo ao erário, nos termos, por exemplo, do art. 10, I e II, além do art. 11, VI, da Lei n.º 8.429, de 1992, com a alteração promovida pela Lei n.º 14.230, de 2021, a eventual prescrição da ação de ressarcimento ao erário também não subsistiria, estando esse entendimento em plena consonância com a jurisprudência fixada pelo STF no bojo do RE 852.475-SP, com o trânsito em julgado a partir de 6/12/2019, diante da Tese de Repercussão Geral n.º 897 no sentido de que "São imprescritíveis as ações de ressarcimento ao erário fundadas na prática de ato doloso tipificado na Lei de Improbidade Administrativa".
23.	O TCU deve julgar irregulares, portanto, as contas de Severino Eudson Catão Ferreira para condená-lo ao pagamento do correspondente débito remanescente, aplicando-lhe, ainda, a multa prevista no art. 57 da Lei n.º 8.443, de 1992.
Ante o exposto, voto pela prolação do Acórdão ora submetido a este Colegiado.
TCU, Sala das Sessões, em 22 de março de 2022.
Ministro-Substituto ANDRÉ LUÍS DE CARVALHO 
Relator